臺灣高等法院民事判決　　　　　　　　100年度上易字第389號
上　訴　人　品睿國際股份有限公司
法定代理人　陳鄭招治
訴訟代理人　張立業律師
複 代理 人　陳泰溢律師
被 上訴 人　泰勇國際實業有限公司
法定代理人　張心茹
訴訟代理人　秦申周
被 上訴 人　遠碩營造股份有限公司
法定代理人　黃定祥
訴訟代理人　鄭錦堂律師
　　　　　　李保祿律師
上列當事人間請求確認債權不存在等事件，上訴人對於中華民國
100年2月21日臺灣臺北地方法院99年度訴字第2413號第一審判決
提起上訴，經本院於100年9月27日言詞辯論終結，判決如下：
    主      文
上訴駁回。
第二審訴訟費用由上訴人負擔。
    事實及理由
一、上訴人主張：伊公司於民國（下同）97年1月9日由訴外人張
    英泰代理，與被上訴人遠碩營造股份有限公司（原名稱為龍
    功營造廠有限公司，於99年2月6日更公司名稱，下稱遠碩公
    司）訂立「國立臺灣大學環境研究所大樓新建工程之鋼筋綁
    紮」工程合約（下稱系爭合約），約定由伊公司以總價新臺
    幣（下同）451萬2,400元承攬系爭工程。嗣張英泰於97年 9
    月30日與伊公司終止合作關係，詎其未經伊公司同意或授權
    ，竟於97年10月 1日代理伊公與遠碩公司、及由張英泰擔任
    實際負責人之被上訴人泰勇國際實業有限公司（下稱泰勇公
    司）簽訂協議書（下稱系爭協議書），約定由泰勇公司承接
    伊公司就系爭合約之權利義務，該協議書係屬無權代理，對
    伊公司不生效力，且該協議書亦因違反雙方代理禁止之規定
    而無效。系爭工程業已完工，惟遠碩公司尚餘保留款57萬8,
    318元未為給付， 伊公司自得本於系爭合約之約定，請求遠
    碩公司給付保留款 57萬8,318元，而被上訴人泰勇公司對於
    遠碩公司應無該 57萬8,318元保留款債權存在等情，爰依系
    爭合約之約定，求為確認被上訴人泰勇公司對被上訴人遠碩
    公司之 57萬8,318元工程保留款債權不存在，及被上訴人遠
    碩公司應給付伊公司 57萬8,318元之判決。原審判決駁回上
    訴人之訴，上訴人不服，提起上訴，聲明求為判決：(一)原判
    決廢棄。(二)確認被上訴人泰勇公司對被上訴人遠碩公司之57
    萬8,318元工程保留款債權不存在； (二)被上訴人遠碩公司應
    給付上訴人57萬8,318元。
    被上訴人遠碩公司則以：上訴人與張英泰間為借名（或稱借
    牌）關係，張英泰就系爭合約事項，自有代理上訴人之權限
    ；況張英泰持有上訴人公司大小章，足使伊信賴張英泰具有
    代理上訴人之權限，上訴人並未將禁止張英泰繼續代理之情
    通知伊，縱張英泰逾越代理權限而簽訂系爭協議書，上訴人
    仍應負表見代理之授權人責任；又張英泰並非系爭協議書之
    當事人，該協議書並未違反雙方代理禁止之規定；又系爭工
    程保留款雖為 57萬8,318元，惟伊公司業已預付工程款94萬
    7,582元，該預付款計至97年10月 1日止，尚餘32萬0,599元
    未經扣抵，是伊公司僅應給付保留款 25萬7,719元（其計算
    式為：578,318元-320,599元= 257,719元）等語，資為抗辯
    。聲明求為判決：上訴駁回。
    被上訴人泰勇公司亦以：張英泰借用上訴人名義承攬系爭工
    程，自有權代理上訴人將系爭工程轉讓予伊公司承接；伊公
    司自97年10月 1日起承接上訴人就系爭工程之權利義務後，
    已依約完成全部工作，自應享有系爭保留款債權；上訴人並
    非系爭合約實質當事人，亦無施作事實，無權就系爭保留款
    主張權利等語，資為抗辯。並聲明求為判決：上訴駁回。
二、經查上訴人主張訴外人張英泰於97年1月9日出面，以上訴人
    名義與被上訴人遠碩公司訂立系爭合約，約定以總價 451萬
    2,400元向遠碩公司承攬系爭工程；嗣張英泰於97年9月30日
    與上訴人終止契約關係後，於同年10月 1日出面以上訴人名
    義與被上訴人遠碩公司、泰勇公司簽訂系爭協議書，約定由
    泰勇公司承接上訴人名義就系爭合約之權利義務之事實，業
    據其提出切結書及系爭協議書為證（見原審卷 5、11頁），
    並有系爭合約足按（見原審卷39至44頁），且為被上訴人所
    不爭執，自堪信為真實。
三、按確認法律關係之訴，非原告有即受確認判決之法律上利益
    者，不得提起之，民事訴訟法第247條第1項前段定有明文。
    所謂即受確認判決之法律上利益，係指法律關係之存否不明
    確，原告主觀上認其在法律上之地位有不安之狀態存在，且
    此種不安之狀態，能以確認判決將之除去者而言（最高法院
    52年台上字第1240號判例參照）。本件上訴人主張其就系爭
    合約之權利義務，是否已由被上訴人泰勇公司受讓承接並不
    明確，致其對被上訴人遠碩公司所享有 57萬8,318元之工程
    保留款請求權，有受侵害之危險，因而請求確認上訴人泰勇
    公司對被上訴人遠碩公司之工程保留款債權不存在。經核法
    院就上開確認之訴所為確認判決，足以除去上訴人主觀上之
    不安狀態，應認上訴人所提起之上開確認之訴，具有即受確
    認判決之法律上利益，合先敘明。
四、次按代理人於代理權限內，以本人名義所為之意思表示，直
    接對本人發生效力，民法第103條第1項定有明文。又民法第
    106條禁止雙方代理之規定， 旨在保護本人之利益，並非強
    行規定，代理人如事先經本人許諾，即得為雙方代理之法律
    行為，此觀該條前段規定自明（最高法院98年度台上字第16
    50號判決參照）。本件上訴人主張訴外人張英泰無權代理上
    訴人簽訂系爭協議書，對上訴人不生效力，及該協議書因違
    反雙方代理禁止原則而無效云云，已為被上訴人所否認，並
    以前揭情詞置辯。經查：
    (一)上訴人同意訴外人張英泰借用其名義承攬系爭工程，並代
      理其與被上訴人遠碩公司簽訂系爭合約，系爭工程係由張
      英泰負責施作，上訴人則將支票、簽發支票用大、小章及
      存摺交付予張英泰，以供支付採購工程材料所需款項等情
      ，業據上訴人自認屬實（見本院卷35頁及原審卷61頁背面
      ），並經證人張英泰、陳昌文在原審一致證述明確（見原
      審卷62頁背面、84頁背面、85頁），足見上訴人與訴外人
      張英泰間就系爭工程存在借牌契約之內部關係。張英泰本
      於該借牌契約關係，對外既為系爭工程之實際施作者，則
      其就系爭合約履行之相關事項，自有決定及處分權限，並
      應解為上訴人於同意張英泰借牌之初，即就該等事項（包
      括借牌關係如因故終止時，應由張英泰負責善後等事項在
      內），已概括授權張英泰得以上訴人名義為法律行為。
    (二)嗣訴外人張英泰於97年 9月30日出具切結書，終止其與上
      訴人間之內部借牌關係，並於切結書內載明：「茲因本人
      業務所需向品睿（國際）股份有限公司借用其公司名號及
      公司所有資源作為業務上之運用，至97年 9月30日止，…
      若本人借用期間所產生之法律責任、罰款、糾紛及工程合
      約違約事宜，本人願無條件負一切法律、罰款、糾紛及工
      程合約違約金之完全責任…」（見原審卷11頁）。是張英
      泰自97年10月 1日起，即不得再借用上訴人之名義為法律
      行為。則張英泰對外為能繼續履行系爭合約並完成系爭工
      程，因而本於實際施作者之地位，將其借用上訴人名義簽
      訂之系爭合約，轉讓予被上訴人泰勇公司承接，並以上訴
      人名義與被上訴人遠碩公司、泰勇公司簽訂系爭協議書內
      載：「…因品睿國際股份有限公司承接鋼筋綁紮工程施作
      期間，因故而無法繼續承作本工程，現乙方（指上訴人）
      願無條件拋棄原合約之一切權益，並由泰勇公司自97年10
      月 1日起承接該工程，並繼續施作，以利工程順利完成。
      …」（見原審卷第 5頁），既未違反上開切結書之意旨，
      亦未逾越上訴人自始概括授權之範圍。復經徵諸被上訴人
      遠碩公司簽訂系爭協議書後，已將上訴人先前簽發金額94
      萬7,612 元之保證支票交還上訴人，而經上訴人公司之會
      計陳秀如簽收領回，有可稽（見原審卷 105頁及本院卷85
      頁），益見上訴人確已同意改變上訴人原為系爭合約承攬
      人之地位，不再繼續負擔履行該合約之責任，則張英泰將
      該合約交由被上訴人泰勇公司承接，自屬對外有權決定，
      亦未違反雙方內部借牌之意思。足見張英泰以上訴人名義
      簽訂系爭協議書，係屬有權處理。是上訴人主張張英泰無
      權代理其簽訂系爭協議書，對其不生效力云云，自不足取
      。
    (三)至原審法院99年度自字第33號、 100年度自字第54號刑事
      判決，乃係針對張英泰就另一工程代理上訴人簽訂另紙轉
      讓協議書之事實，認定張英泰行使偽造私文書（見本院卷
      64頁背面），尚與系爭協議書無涉。況刑事判決所為事實
      之認定，於為獨立民事訴訟之裁判時本不受其拘束，本院
      仍得斟酌全辯論意旨及調查證據之結果，依自由心證認定
      事實如上述（最高法院29年上字第1640號及40年台上字第
      1561號判例參照）。
    (四)張英泰為被上訴人泰勇公司之實際負責人，固據證人張英
      泰在原審證述屬實（見原審卷63頁背面）。上訴人雖執此
      主張訴外人張英泰代理上訴人簽訂系爭協議書，係違反民
      法第 106條關於雙方代理禁止之規定，應屬無效云云。惟
      查，張英泰外觀上代理簽訂系爭協議書，未逾上訴人依內
      部借牌關係所為概括授權之範圍，既如前述。則張英泰就
      該協議書所為外觀上雙方代理行為，應認係經上訴人許諾
      ，揆諸前揭說明，即非法所不許。
    (五)依上所述，張英泰有權以上訴人名義簽訂系爭協議書，是
      張英泰以上訴人名義訂立系爭合約之權利義務，即依該協
      議書之約定，轉讓予被上訴人泰勇公司承接。準此，得向
      被上訴人遠碩公司主張系爭工程保留款債權者，應為被上
      訴人泰勇公司而非上訴人。從而上訴人本於系爭合約關係
      ，請求確認被上訴人泰勇公司對被上訴人遠碩公司之57萬
      8,318元工程保留款債權不存在， 及請求被上訴人遠碩公
      司給付57萬8,318元，自屬無據。
五、綜上所述，上訴人本於系爭合約之約定，請求：(一)確認被上
    訴人泰勇公司對被上訴人遠碩公司之 57萬8,318元工程保留
    款債權不存在；(二)被上訴人遠碩公司應給付上訴人 57萬8,3
    18元，自屬不應准許。從而原審所為上訴人敗訴之判決，並
    無不合。上訴論旨指摘原判決不當，求予廢棄改判，為無理
    由，應予駁回。
六、至兩造其餘之攻擊或防禦方法及證據，經斟酌後，認為均不
    足以影響本判決之結果，自無逐一詳予論駁之必要，併此敘
    明。
七、據上論結，本件上訴為無理由，依民事訴訟法第449條第1項
    、第78條，判決如主文。
中    華    民    國   100    年    10    月    18    日
                  民事第七庭
                        審判長法  官  鄭三源
                              法  官  邱  琦
                              法  官  梁玉芬
正本係照原本作成。
不得上訴。
中    華    民    國   100    年    10    月    19    日
                              書記官  常淑慧